【裁判字號】    98,簡上,182
【裁判日期】    990326
【裁判案由】    侵權行為損害賠償
【裁判全文】
臺灣臺南地方法院民事判決       98年度簡上字第182號
上  訴  人  丁○○○○○○○○.
被上  訴人  乙○○
訴訟代理人  丙○○
上列當事人間請求返還借款事件，上訴人對於中華民國98年10月
29日本院柳營簡易庭98年度營簡字第381號第一審判決提起上訴
，經本院於民國99年3月10日言詞辯論終結，判決如下：
    主  文
上訴駁回。
第二審訴訟費用新台幣伍仟柒佰玖拾元由上訴人負擔。
    事實及理由
一、上訴人上訴意旨略以：上訴人於本院抗辯除與原判決記載相
    同者，茲引用之外，補稱：
（一）兩造間確實存有合夥關係。
      上訴人曾清松與被上訴人及訴外人甲○○三人共同合夥經
      營金神采咖啡館，金神采咖啡館之投資金額以上訴人曾清
      松出資新台幣（下同）160萬元（佔投資比例62%），被上
      訴人乙○○出資60萬元（佔投資比例23%），訴外人甲○○出資40萬元（佔投資比例15%）。被上訴人於民國88年1
      月19日匯款60萬元至上訴人第一銀行麻豆分行0000000000
      0號帳戶，此係為合夥投資額。嗣被上訴人乙○○意外受
      傷，半身不遂，因而由其子丙○○全權代理，丙○○常於
      合夥期間至金神采咖啡館行使監督權及商討營運，且會計
      將每月營業損益表交給丙○○，進而轉交給被上訴人乙○○，然被上訴人於原審否認未與上訴人合夥，顯與事實不
      符。
（二）被上訴人明知應再支付負擔損失之事實。
      由於金神采咖啡館虧損連連，致使被上訴人乙○○因不堪
      虧損乃萌生退意，因而被上訴人乙○○乃聲明自願「至88
      年11月1日起無條件放棄於金神采咖啡館所持有之股份」
      ，後經上訴人曾清松、甲○○同意上揭條件，並同意「乙○○自88年11月l日起不再負金神采咖啡館之盈虧責任，
      但之前之虧損必須向原告清償給付」，金神采咖啡館自88
      年2月13日開始營運至88年10月31日被上訴人乙○○退出
      合夥時，已虧損累計為l,523,818元，自應由被上訴人乙○○按其出資比例（23%）分擔其損失為350,478元，然被
      上訴人乙○○從未清償，屢經原告催討，亦未清償，被上
      訴人乙○○早已知悉支付損失，然意圖賴帳，臨訟杜撰，
      否認與上訴人存有合夥關係。
（三）被上訴人乙○○及甲○○固為隱名合夥人，然3位合夥人
      所出資之260萬元在合夥商店未開始營業前，就因裝潢及
      添購生財器具已全部用罄，而各合夥人又不願增資現金供
      當時營業週轉，因而3位合夥人約定開始營業後，各合夥
      人雖分受營業所生之現金利益，亦應現金支付分擔每月所
      生之損失，絕非約定隱名合夥人僅於出資之限度內負有限
      責任，而每月所須支付費用，均是由上訴人先行墊款支付
      。苟若隱名合夥人僅於出資限度內負有限責任，則被上訴
      人為何於合夥中途自願無條件放棄持股而退夥？同為隱名
      合夥人之訴外人甲○○何必每月按其出資持股比例現金支
      付負擔損失？是被上訴人非單純隱名合夥人，實際上兩造
      間係分受其營業之利益，及分擔其所生損失之一般合夥。
（四）為此提起本件上訴，並聲明：（１）原判決廢棄。（２）
      被上訴人應給付上訴人350,478元，並自88年11月1日起至
      清償日止，按週年利率百分之5計算之利息。
二、被上訴人起訴及於本院抗辯除與原判決記載相同，茲引用外
    ，補稱：
（一） 否認兩造間存有合夥關係，當初投資都只是口頭說說而
       已，被上訴人未投資，至於匯款60萬元，係上訴人向伊
       借款。而上訴人所提出之損益表，均係上訴人私自製作
       私文書，被上訴人否認其真正。
（二）證人甲○○與上訴人同樣在東帝士百貨從事服飾業，與上
      訴人關係密切，況且上訴人與證人甲○○如何約定，並不
      能拘束被上訴人，亦不能代表被上訴人與上訴人有相同之
      約定。
（三）原審判決並無違誤，故此聲明：請求駁回上訴。
三、得心證之理由：
（一）按稱隱名合夥者，謂當事人約定，一方對於他方所經營之
      事業出資，而分受其營業所生之利益，及分擔其所生損失
      之契約，此民法第700條定有明文。又按合夥為二人以上
      互約出資以經營共同事業之契約，隱名合夥則為當事人約
      定，一方對於他方所經營之事業出資，而分受其營業所生
      之利益，及分擔其所生損失之契約。故合夥所經營之事業
      ，係合夥人全體共同之事業，隱名合夥所經營之事業，則
      係出名營業人之事業，此有最高法院86年度台上字第437
      號民事判決可資參照。本件上訴人主張其與被上訴人乙○○及訴外人甲○○三人共同合夥經營金神采咖啡館，被上
      訴人應按其出資比例負擔23%，而金神采咖啡館於88年11
      月1日退夥前之虧損合計1,523,818元，被上訴人應分擔之
      損失為350,478元等語，此為被上訴人所否認。經查：上
      訴人主張其與被上訴人間存有合夥關係，雖為被上訴人所
      否認，惟被上訴人乙○○曾於88年1月19日匯款60萬元給
      上訴人設於第一商業銀行帳號000-00-000000帳戶，此有
      上訴人提出存款憑條及活期儲蓄存款存摺等件為證（見原
      審卷第63-64頁）。核與金神采咖啡館設立登記時間點為8
      8年2月22日（見原審卷第9頁），時間吻合相近。再本院
      傳訊證人即其他合夥人甲○○到院證稱：「當時按照比例
      ，總共為260萬元，依比例我出資40萬元，被上訴人出資
      60萬元，當時沒有簽立書面。當時營運每個月一開始有虧
      損，每個月如果有虧損，就依比例分攤。」（見本卷第35
      頁背面）；再參酌被上訴人於原審陳述：「而且出資之後
      ，聲請人（即原告、上訴人）也都沒有告知虧損，如果有
      虧損也要其他合夥人同意，才能繼續合夥，都沒有經過合
      夥人之同意，如何要合夥人繼續出資賠償損失」、「原告
      （即上訴人）當初有債務問題，當初要我們投資都只是口
      頭說說而已」（見原審卷第27頁），對於是否參與合夥之
      詞亦有所矛盾。末被上訴人於另案91年度上易字第971 號
      妨害自由刑事案件審理時承審法官問：「對錄音帶譯文所
      提合夥咖啡館虧損是怎麼一回事有何意見？張（即被上訴
      人）答：是與我合夥的」（見本卷第45頁）。顯見在刑事
      案件時被上訴人亦自認與上訴人合夥設立金神采咖啡館。
      又雖被上訴人抗辯雙方並無簽立任何書面故未成立合夥云
      云。惟按：合夥契約屬於不要式契約，僅需當事人意思表
      示合致即可成立，故被上訴人以未訂立書面即不成立合夥
      等詞並不可採。本院審酌上情，認雙方間合夥關係存在，
      上訴人此部份主張應為可採。
（二）至於雙方間之合夥性質為何：
  １、經查：本件上訴人起訴時，其起訴狀開宗明義即稱：「乙○○及甲○○為隱名合夥人」（見原審卷第5頁）；在原
      審到院陳述：「依據民法第700條之合夥關係，相對人（
      即被告）是隱名合夥人，以我的名義，而相對人出資，經
      營金神采咖啡館」（見原審卷第26頁）；再參酌上訴人提
      出之營利事業登記抄本上記載：商號名稱為：「金神采咖
      啡館」，負責人：「曾清松」，組織：「獨資」，其並未
      登記合夥，亦未見明載被上訴人為合夥人。依首揭說明，
      一般合夥，係合夥人全體共同之事業，隱名合夥所經營之
      事業，則係出名營業人之事業，依金神采咖啡館之營利事
      業登記，該咖啡館係登記為上訴人自己出名之事業，非登
      記為上訴人、被上訴人及甲○○全體共同事業。揆諸前揭
      說明，兩造間之合夥應屬隱名合夥之法律關係。
  ２、證人甲○○固到庭陳稱：「當時按照比例，總共260萬元
      ，依比例我出資40萬元，被上訴人出資60萬元，當時沒有
      簽立書面。當時營運每個月一開始有虧損，每個月如果有
      虧損，就依比例分攤。... 我沒有聽過被上訴人說過除了
      負擔出資額虧損外，超過出資額的每月虧損都要依比例分
      擔，我只知道我的部份是這樣」等語 (本院卷第35至36頁
      )，故即便證人甲○○之證詞足堪可採，其僅能證明自己
      合夥部份是需要分擔虧損，但就被上訴人部份其並未聽聞
      ，故不能僅因上訴人與證人甲○○間有此約定，即可遽論
      兩造間亦有相同約定負擔虧損之合意，
  ３、又按隱名合夥人，僅於其出資之限度內，負分擔損失之責
      任，此民法第703條定有明文。又隱名合夥之事務，依民
      法第704條第1項規定，既專由出名營業人執行，則對外亦
      應專由出名營業人負責。隱名合夥人就出名營業人所為之
      行為，對於第三人不生權利義務之關係，同條第2項定有
      明文。故營業上所負之債務，乃出名營業人個人之債務，
      應由出名營業人負無限清償責任。隱名合夥人僅在內部關
      係上，以出資額為限度，負出資與分擔損失之責任而巳，
      對外則毫無責任可言，此有最高法院78年度台上字第17 0
      號裁判可資參照。本件上訴人主張三人（上訴人、被上訴
      人與訴外人甲○○）已合意金神采咖啡館之營運每月分受
      其營業所生之利益及分擬其所生之損失，按月依各人出資
      比例決算，以現金分紅或清償虧損，故提出金神采咖啡館
      88年2月至10月份之營業損益表（見原審卷第10至17頁）
      為據，請求被上訴人負擔債務，惟兩造間屬隱名合夥之法
      律關係，已如前述，則揆之前揭判決及民法第703條之規
      定，隱名合夥人，應僅於其出資之限度內負分擔之責任。
      而民法第703條立法理由亦明載：謹按本條規定隱名合夥
      人，於合夥損失時應負之責任，而隱名合夥人，既不干預
      營業，則其責任，應以出資為限。故其所出資本，縱有損
      失淨盡，不足清償債務之情事時，隱名合夥人亦不再負清
      償之責。是本件上訴人主張就隱名合夥事業虧損部分，請
      求被上訴人應按隱名合夥之出資比例（23%）分擔350,478
      元之營業損失部分，自屬無據。
  ４、況按私文書應由舉證人證其真正，但他造於其真正無爭執
      者，不在此限，民事訴訟法第357條定有明文。經查，上
      訴人雖提出投資損益表等文件，以證明金神采咖啡館營業
      虧損之事實，然該投資損益表乃係上訴人提出之私文書，
      復為被上訴人否認真正，依前開法律規定，上訴人應就該
      文件之真正及內容是否屬實等事項負舉證責任。惟該投資
      損益表均係上訴人所僱用之會計私自製作之私文書，其真
      實性已有疑義，上訴人復未能舉證以證其實，是上訴人所
      提出之投資損益表，亦難以採信。自難僅憑上訴人製作之
      投資損益表資料，即認被上訴人知悉或同意依投資比例分
      擔營業虧損乙情。且自被上訴人於88年11月1日退夥迄今
      ，上訴人均未向被上訴人請求分擔虧損，亦違常理。是上
      訴人所主張，不足為採。
（三）據上所述，兩造之間為隱名合夥關係，準此，依民法第70
      3條之規定，隱名合夥人，僅於出資之限度內，負分擔損
      失之責任，上訴人於出資限度外縱有損失，亦不得再向被
      上訴人請求分擔損失。從而，上訴人請求被上訴人應按隱
      名合夥之出資比例（23%）分擔350,478元之營業損失部分
      ，自屬無據，是則原審判駁回上訴人請求，於法並無不合
      。上訴意旨指摘原判決不當，求予廢棄改判，為無理由，
      應予駁回其上訴。
四、本件事證已臻明確，兩造所提其餘攻擊防禦方法及舉證，與
    判決結果不生影響，爰不一一論述。
五、按訴訟費用，由敗訴之當事人負擔；法院為終局判決時，應
    依職權為訴訟費用之裁判，民事訴訟法第78條及第87條第1
    項分別定有明文。經核本件上訴訴訟費用確定為5,790元，
    上訴人之請求為無理由，爰依上開規定確定訴訟費用應由上
    訴人負擔。
六、據上論結，本件上訴為無理由，依民事訴訟法第436條之1第
    3項、第449條第1項、第78條、第85條第1項前段，判決如主
    文。
中    華    民    國    99    年    3    月    26    日
                  民事第二庭  審判長法  官  林念祖
                                    法  官  何清池
                                    法  官  田玉芬
以上正本係照原本作成
本判決不得上訴
中    華    民    國    99    年    3     月    26    日
                                    書記官  劉紀君

司法院資訊處製作；財團法人民間司法改革基金會備份。
